---
title: "Cuaderno 3: Mis Datos"
author: "Aurora Baluja"
date: "25 de agosto de 2017"
output:
  html_document:
    toc: true
    toc_float:
      collapsed: false
      smooth_scroll: false
    theme: united
    highlight: tango
---

```{r echo=FALSE, message=FALSE, warning=FALSE, results='hide'}
# Instala paquetes que puedan faltar en tu sistema. Automagicamente!
list.of.packages <- c("rmarkdown", "base64enc", "jsonlite", "ggplot2", "Rcpp", "knitr", "car", "RColorBrewer", "gridExtra")
new.packages <- list.of.packages[!(list.of.packages %in% installed.packages()[,"Package"])]
if(length(new.packages)) install.packages(new.packages, repos='https://cran.rstudio.com/')
library(tidyverse)
```


## Mis directorios de trabajo

```{r comment="  "}
# la carpeta donde esta el cuaderno
wdir <- getwd() 
# la carpeta donde guardo los datos
datadir <- paste(wdir, "/data", sep="")
# la carpeta donde guardo las imagenes
plotdir <- paste(wdir, "/rplot", sep="")
# y la carpeta inmediatamente por encima
wdirUp <- gsub("\\Rmarkdown_Project", "", wdir) 
```


## Importaci&oacute;n de datos

Antes de nada, pega el archivo `Tabla1vt.csv` en el directorio "**data**".  
Imp&oacute;rtalo utilizando el comando visto m&aacute;s arriba:  

```{r  comment="  "}
dataname <- "Tabla1vt.csv"
mydata <- read.csv(paste(datadir, "/", dataname, sep=""), 
         header = TRUE, 
         sep = ",",
         dec = ",")
class(mydata)
mydata <- as_data_frame(mydata)
```

Una vez importado, examina los nombres que tienen las variables dentro de R. &iquest;Ser&iacute;a conveniente corregir alguno para que fuesen m&aacute;s legibles?.

```{r  comment="  "}
names(mydata)
```


## Resumen general

```{r  comment="  ", message=FALSE, warning=FALSE, eval=FALSE}
library(Hmisc)
describe(mydata)
```

### Haz un resumen de las variables num&eacute;ricas utilizando:

- Media, mediana
- Desv. est&aacute;ndar, rango intercuart&iacute;lico

### Haz un resumen de las variables categ&oacute;ricas utilizando:

- Frecuencia






