---
title: "Cuaderno 2: Descriptivo"
author: "Aurora Baluja"
date: "24 de agosto de 2017"
output:
  html_document:
    toc: true
    toc_float:
      collapsed: false
      smooth_scroll: false
    theme: united
    highlight: tango
---

```{r echo=FALSE, message=FALSE, warning=FALSE, results='hide'}
# Instala paquetes que puedan faltar en tu sistema. Automagicamente!
list.of.packages <- c("rmarkdown", "base64enc", "jsonlite", "ggplot2", "Rcpp", "knitr", "car", "RColorBrewer", "gridExtra", "readxl", "xlsx")
new.packages <- list.of.packages[!(list.of.packages %in% installed.packages()[,"Package"])]
if(length(new.packages)) install.packages(new.packages, repos='https://cran.rstudio.com/')
```


## Introducci&oacute;n

#### Copiar las carpetas y subcarpetas en el ordenador
Todo el tutorial se puede descargar en *.ZIP* desde este [enlace](https://github.com/aurora-mareviv/Rstarters/archive/master.zip).   

**Nota**: Este documento **RMD** y su HTML nos permiten conservar los comandos utilizados: para usarlos cuando nos hagan falta, pero integrados con texto de forma m&aacute;s visual que un simple script de R con comentarios (#). Ver&aacute;s que al principio del RMD hay incluido un cabecero donde se pueden dar algunos toques de apariencia (como usar la paleta *tango* de colores). Ese cabecero no est&aacute; escrito en R, por tanto no se debe modificar de ninguna forma, ya que incluso los espacios en blanco tienen su significado.

Para importar los datos de nuestra base, usaremos el siguiente [m&eacute;todo](http://www.r-tutor.com/r-introduction/data-frame/data-import). 

Este es tu directorio de trabajo:

```{r comment="  ", eval=FALSE}
getwd()
```


- Debemos fijarnos en que el directorio/carpeta de trabajo coincida con aquel que queremos y en el que est&aacute;n los datos. En R se llama el "working directory".      
- Para lograr eso en un documento *.RMD*, la mejor soluci&oacute;n es que *todo* est&eacute; en una unas carpetas determinadas: scripts, datos etc...
- Guardo las rutas que me interesan en una variable de R. Tiene el formato "character" que significa que es una cadena de texto sencillamente. 

```{r comment="  "}
# la carpeta donde esta el cuaderno
wdir <- getwd() 
# la carpeta donde guardo los datos
datadir <- paste(wdir, "/data", sep="")
# la carpeta donde guardo las imagenes
plotdir <- paste(wdir, "/rplot", sep="")
# bonus: la carpeta inmediatamente por encima
wdirUp <- gsub("\\Rmarkdown_Project", "", wdir) 
```


## Importaci&oacute;n de datos

Las rutas donde se hallan los datos las uso para el comando de importaci&oacute;n (de momento vamos a obviar la parte de importaci&oacute;n de Excel)   

- Si tu archivo est&aacute; en formato *.csv* por ejemplo, necesitas este comando:
```{r  comment="  "}
dataname <- "data-training_acath.csv"
mydata <- read.csv(paste(datadir, "/", dataname, sep=""), 
         header = TRUE, 
         sep = "\t",
         dec = ",")
# sep = "\t" si las columnas estan separadas por un tabulador (recomendado)
# sep = "," si las columnas estan separadas por una coma
# sep = ";" si las columnas estan separadas por un punto y coma.... etc

# dec = "," si los decimales son con forma de coma
# dec = "." si los decimales son con forma de punto
```
- Echa un vistazo a la ayuda de la funci&oacute;n de importaci&oacute;n con el comando de consola: `?read.csv`.

### Los datos `acath`:

Sacados del siguiente [enlace](http://biostat.mc.vanderbilt.edu/wiki/Main/DataSets). Los datos se hallan explicados [aqu&iacute;](http://biostat.mc.vanderbilt.edu/wiki/pub/Main/DataSets/Cacath.html).  


Name            Labels	                                         Units    Storage     NAs
---------     --------	                                         ------   --------  -----
sex                                                                       double    0
age	          Age	                                               Year	    double    0
cad.dur	      Duration of Symptoms of Coronary Artery Disease	 	          double    0
choleste    	Cholesterol	                                       mg %	    double    1246
sigdz	        Significant Coronary Disease by Cardiac Cath	   	   	   	  double    0
tvdlm	        Three Vessel or Left Main Disease by Cardiac Cath 	        double    3


## Resumen de datos

Para conocer bien una base de datos en R, hay una serie de comandos que debemos usar:
```{r  comment="  "}
class(mydata) # el formato de los datos en R
nrow(mydata) # numero de filas
ncol(mydata) # numero de columnas
row <- nrow(mydata) # almaceno el num de filas en la variable "row"
col <- ncol(mydata)
```

- La base de datos tiene `r row` filas y `r col` columnas.

```{r comment="  "}
names(mydata) # nombres de las variables de mis datos
names(mydata)[2] # nombre de la segunda variable
```

- Debemos ver un resumen completo de nuestros datos. Como `summary(mydata)` muchas veces es demasiado amplio para mostrarlo todo aqu&iacute;, lo podemos reducir a unas pocas variables: todas las filas ( , ...) y las columnas (1,2). Podemos escoger las filas y columnas que queramos:
- He inactivado (con `eval=FALSE`) algunos comandos para que no salten en el documento final, pero los puedes mirar en la consola uno por uno:

```{r  comment="  ", eval=FALSE}
View(mydata) # visualizar datos
fix(mydata) # modificar datos
summary(mydata)
summary(mydata[ , ]) equivale al comando anterior
```

```{r  comment="  "}
summary(mydata[ , c(1,2)])
```


### Soluci&oacute;n de problemas de formato de las variables

R no siempre importa las variables como queremos. Por ejemplo, si queremos cambiar una variable num&eacute;rica como `sex` a factor, ponemos:
```{r comment="  "}
mydata$sex <- ordered(mydata$sex,
levels = c(0,1),
labels = c("Hombre", "Mujer"))
```

```{r comment="  ", eval=FALSE}
mydata[, 2] <- as.numeric(mydata[, 2]) # y de nuevo a numerica. 
# age es la variable num. 2
```

## Estadistica descriptiva

Ya tenemos nuestros datos importados  
Ahora, debemos calcular:   

- Frecuencias de las variables no-num&eacute;ricas (factores)
- Resumen de las variables num&eacute;ricas

```{r comment="  "}
summary(mydata$sex)
# Porcentaje de hombres:
summary(mydata$sex)[1] / (summary(mydata$sex)[1] + summary(mydata$sex)[2]) * 100
# Porcentaje de mujeres:
summary(mydata$sex)[2] / (summary(mydata$sex)[1] + summary(mydata$sex)[2]) * 100
```

```{r comment="  "}
summary(mydata$age)
# Mediana:
summary(mydata$age)[3]
```

### Ejercicio 1: 

Haz trozos de c&oacute;digo a continuaci&oacute;n, con los res&uacute;menes (usando `summary`) de las variables de la base de datos.

```{r }

```


## Gr&aacute;ficos

As&iacute; como es importante resumir los datos mediante n&uacute;meros y texto, lo es igualmente el resumen mediante los [gr&aacute;ficos](http://ggplot2.org/book/qplot.pdf):   

La funci&oacute;n `plot` de R tiene muchas opciones, pero es mucho m&aacute;s flexible la funci&oacute;n `qplot`del paquete `ggplot2` (gracias al mejor "profe de R" [Hadley Wickham](http://hadley.nz/)).  

- Los factores (variables no-num&eacute;ricas) se representar&aacute;n mediante diagramas de **barras**:

```{r comment="  ", fig.height=4, fig.width=4}
library(ggplot2)
qplot(sex, data = mydata, geom = "bar")
```

- Las variables num&eacute;ricas se representar&aacute;n mediante **histogramas**:

```{r comment="  ", fig.height=4, fig.width=4, message=FALSE}
qplot(age, data = mydata, geom = "histogram")
```

- Se puede cambiar la apariencia del gr&aacute;fico muy f&aacute;cilmente:

```{r comment="  ", fig.height=4, fig.width=4, message=FALSE}
# Los graficos tambien se pueden guardar dentro de objetos:
grafo <- qplot(age, data = mydata, 
      geom="histogram", 
      xlab="Edad", # nombre del eje x
      ylab="Frecuencia", # nombre del eje y
      fill=I("#F17022"), # color de relleno (anaranjado)
      col=I("grey")) + # color de linea (gris)
  theme_bw() # con "+ theme_bw()" le ponemos fondo blanco

grafo
```

- En cuanto a las paletas, la abanico completo de colores se consulta [aqu&iacute;](http://www.w3schools.com/colors/colors_picker.asp), y la paleta **tango**  [aqu&iacute;](http://tango.freedesktop.org/Tango_Icon_Theme_Guidelines) y [aqu&iacute;](http://www.colorcombos.com/tags/colors/tango). 

- R y `ggplot2` tambi&eacute;n permiten cruzar una variable continua con un factor:

```{r comment="  ", fig.height=4, fig.width=8, message=FALSE}
library(RColorBrewer) # varias paletas de color
require(gridExtra)

grafo2 <- ggplot(mydata, aes(x=age, fill=sex)) +
  geom_histogram(position="dodge", binwidth = 5) +
  xlab("Edad") + 
  ylab("Frecuencia") +
  theme_bw() + 
  scale_colour_brewer(palette = "Set2") + # cambiamos la paleta de colores de linea
  scale_fill_brewer(palette = "Set2") # cambiamos la paleta de colores de relleno

grafo3 <- qplot(age, data = mydata, 
      geom="density", 
      xlab="Edad", 
      ylab="Densidad", 
      fill=sex, # color de relleno (segun los niveles de factor)
      col=sex, # color de linea (segun los niveles de factor)
      alpha=I(0.7)) + # transparencia de las capas, va entre 0 y 1
  theme_bw() + 
  scale_colour_brewer(palette = "Set2") + 
  scale_fill_brewer(palette = "Set2") 

grid.arrange(grafo2, grafo3, ncol=2) # poner un grafico junto al otro en 2 columnas
```

- Hay distintas paletas de R para este tipo de gr&aacute;ficos. Las del paquete `RColorBrewer`que hemos empleado est&aacute;n [aqu&iacute;](http://www.ucl.ac.uk/~zctpep9/Archived%20webpages/Cookbook%20for%20R%20%C2%BB%20Colors%20(ggplot2)_files/colorbrewer.png).

- Para representar 2 variables num&eacute;ricas, tenemos el **scatterplot** (diagrama de dispersi&oacute;n)

```{r comment="  ", fig.height=4, fig.width=4}
qplot(age, cad.dur, data = mydata, 
      alpha=I(0.5)) +
  theme_bw() 
```

```{r comment="  ", fig.height=4, fig.width=5}
qplot(age, cad.dur, data = mydata, 
      alpha=I(0.2),
      col=sex) + # puntos coloreados por niveles de un factor
  theme_bw() +
  scale_colour_brewer(palette = "Set2") +
  scale_fill_brewer(palette = "Set2")
```


### Ejercicio 2:

Elabora un gr&aacute;fico adecuado para cada tipo de variable de la base de datos. Recuerda que puedes controlar el tama&ntilde;o de los mismos:

Experimenta con el cambio de color de los elementos, cambio de t&iacute;tulos de los ejes... etc.

```{r }

```


## Normalidad

Esto s&oacute;lo se refiere a las variables num&eacute;ricas. En el caso de la homocedasticidad, una variable num&eacute;rica ser&aacute; (o no) homoced&aacute;stica respecto a un factor.

- Examinaremos la normalidad mediante el test de Shapiro-Wilk. Si el p-valor del test es < 0.05, diremos que la variable **no es normal/ gaussiana**.

```{r comment="  "}
# shapiro.test(mydata$age)
shapiro.test(mydata$age)
shapi <- shapiro.test(mydata$age)
pvalor.redondeo <- round(shapi$p.value, 3) # redondea hasta 3 decimales el valor p
```

- El **test de Shapiro** detecta que la variable no es normal (p-valor = `r pvalor.redondeo`).  
- Sin embargo, a veces este test detecta err&oacute;neamente variables que podr&iacute;an perfectamente funcionar como normales. Para ello, nos apoyaremos en un gr&aacute;fico de normalidad, o [q-q plot](https://en.wikipedia.org/wiki/Q%E2%80%93Q_plot).

```{r comment="  ", fig.height=4, fig.width=4}
library(car)
# qqPlot(mydata$age)
qqPlot(mydata$age, col.lines="#F17022")
```

- No hay una desviaci&oacute;n importante de la l&iacute;nea de normalidad, por lo que consideraremos que la variable es normal (a pesar de lo que dice el test de Shapiro-Wilk).

### Ejercicio 3:

Comprueba si las variables num&eacute;ricas de los datos cumplen la normalidad.

```{r }

```



## Homocedasticidad

En el caso de la homocedasticidad, una variable num&eacute;rica ser&aacute; (o no) homoced&aacute;stica respecto a un factor.   
Esto quiere decir que la varianza de la variable num&eacute;rica es la misma para cada nivel del factor por el que es dividida.

- Examinaremos la homocedasticidad mediante el test de Levene. Si el p-valor del test es < 0.05, diremos que la variable es **heteroced&aacute;stica**.

```{r comment="  "}
# levene.test(mydata$age)
leveneTest(mydata$age, mydata$sex, center=median)

leve <- leveneTest(mydata$age, mydata$sex, center=median)
redondeo.levene <- round(leve[1,3], 4)
```

- La variable edad es homoced&aacute;stica con respecto al sexo de los pacientes (p-valor = `r redondeo.levene`). **Quiere decir que la varianza de la edad en hombres es similar a la varianza de las mujeres**.

### Ejercicio 4:

Comprueba si las variables num&eacute;ricas de la base son homoced&aacute;sticas respecto a alg&uacute;n factor (no hace falta cruzar todas las variables num&eacute;ricas contra todos los factores, sino aquellos cruces que te parezcan m&aacute;s interesantes).

```{r echo=TRUE, comment="  "}

```


### Ejercicio 5. Datos propios:

#### CSV

Antes de nada, pega el archivo `Tabla1vt.csv` en el directorio "**data**".  
Imp&oacute;rtalo utilizando el comando visto m&aacute;s arriba:  

```{r  comment="  "}
dataname <- "Tabla1vt.csv"
mydata <- read.csv(paste(datadir, "/", dataname, sep=""), 
         header = TRUE, 
         sep = "\t",
         dec = ",")
```

#### Excel

```{r  comment="  "}
dataname <- "Tabla1vt.xlsx"  # el nombre del archivo
rutaxl <- paste(datadir, "/", dataname, sep="")  # la ruta completa al archivo

library(readxl)
mydata <- read_excel(rutaxl, sheet = 1)  # importa la primera hoja del excel
```


Una vez importado, examina los nombres que tienen las variables dentro de R. &iquest;Ser&iacute;a conveniente corregir alguno para que fuesen m&aacute;s legibles?.

```{r  comment="  "}
names(mydata)
```

Prueba a resumir alguna variable, como la edad:

```{r  comment="  "}
summary(mydata$Edad)
```


#### Exportar datos de R a Excel

```{r  comment="  "}
dataname <- "mydata.xlsx"  # nombre del futuro archivo
rutaxl <- paste(datadir, "/", dataname, sep="")   # la ruta completa al futuro archivo

library(xlsx)
write.xlsx(mydata, rutaxl) # crea el archivo en la ruta especificada
```





<br>

<font color= "#F17022">Hecho artesanalmente con [RMarkdown](http://rmarkdown.rstudio.com) </font>